最高法院刑事判決　　　　　　　　　 111年度台上字第2099號
上　訴　人　楊○○（真實姓名、年籍、

上列上訴人因家暴妨害性自主等罪案件，不服臺灣高等法院中華
民國110 年10月20日第二審判決（110年度侵上訴字第173號，起
訴案號：臺灣新北地方檢察署108 年度偵字第5575、6379號），
提起上訴，本院判決如下：
    主  文
上訴駁回。
    理   由
一、按依刑事訴訟法第377 條規定，提起第三審上訴，應以原判
    決違背法令為理由，係屬法定要件；而上訴第三審法院之案
    件，是否以判決違背法令為上訴理由，應就上訴人之上訴理
    由書狀加以審查。如果上訴理由書狀並未具體指摘原判決不
    適用何種法則或如何適用不當，或所為指摘，顯與法律規定
    得為第三審上訴理由之違法情形不相適合時，均應認其上訴
    為不合法律上之程式，予以駁回。至於原判決究竟有無違法
    ，與上訴是否以違法為理由，係屬二事。
二、本件原審經審理結果，認為上訴人楊○○（代號0000000000
    9Ａ ，真實姓名詳卷）如原判決事實欄所載妨害性自主犯行
    明確，因而維持第一審所為，論處上訴人對未滿十四歲心智
    缺陷之女子強制性交罪刑，並定其應執行刑之判決，駁回上
    訴人在第二審之上訴，已詳敘調查、取捨證據之結果及憑以
    認定犯罪事實之心證理由。上訴人不服，提起第三審上訴。
三、經查：
(一)被害人之陳述固須無瑕疵，且就其他方面調查又與事實相符
    ，始得採為科刑之基礎，又所謂就其他方面調查認與事實相
    符，固亦非僅以所援用之證據足以證明被害結果為已足，仍
    應調查其他補強證據，以證明被害人陳述確有相當之真實性
    ，而為通常一般人均不致有所懷疑始可；然認定犯罪事實所
    憑之證據，本不以直接證據為限，間接證據亦包括在內，是
    倘綜合一切直接及間接證據，除認定被告確為加害人，並有
    加害之行為外，在推理上無從另為其他合理原因之假設，自
    得據為有罪之認定。
    原判決認定上訴人為被害人Ａ女（民國94年10月生，真實姓
    名及詳細年籍均詳卷）生父，於Ａ女就讀國民小學3年級至6
    年級間之104年間某日起至107年間某日止，明知Ａ女未滿十
    四歲，竟在彼等住處房內，無視Ａ女以雙手推開其肩膀，已
    明示拒絕，竟違反Ａ女意願，掀開Ａ女衣褲，撫摸、親吻Ａ
    女胸部，並分別以手指、陰莖插入甲陰道內，而對Ａ女性
    交，前後計四次之事實，除依憑Ａ女於偵查、原審審理中之
    指述，及卷附勘驗筆錄所示Ａ女於法院審理時所為，當庭用
    雙手推斥扮演上訴人之社工胸部靠近鎖骨處，說明案發時其
    如何拒絕上訴人對其性侵害之現身說法外，並以證人即Ａ女
    國民中學級任老師吳○○（真實姓名詳卷）、社工吳秀群均
    證稱：自Ａ女之年齡及其身心障礙狀況觀之，Ａ女對上訴人
    生殖器插入其生殖器過程之描述，尤其關於上訴人生殖器產
    生「黃黃、黏黏」分泌物、生殖器上戴用「塑膠」類物品等
    用語，及依偵查卷附圖片指認圖中所示保險套即係其所稱生
    殖器上所戴用之「塑膠」類物品等情，應係出於Ａ女之體驗
    ，而非僅透過傳播、影像資訊模仿而來等語，而此部分證言
    並非吳○○、吳秀群自Ａ女處所知悉之Ａ女遭性侵害經過之
    傳聞，乃係基於彼等二人自身從事教學、社工等工作及與Ａ
    女接觸所得之體驗，自足佐證Ａ女指述之真實性；復援引吳
    ○○於偵訊及第一審審理中所述：Ａ女供出本件受害經過，
    係因吳○○聞得Ａ女身上異味，並知悉其與胞兄睡臥同房上
    、下舖，故於家訪時詢問Ａ女曾否遭其胞兄觸碰，Ａ女否認
    ，繼於後續談話過程中，再問Ａ女曾否遭其父即上訴人觸碰
    時，Ａ女表示上訴人曾有親吻其「尿尿」等私密處之舉，因
    覺Ａ女之回答並非受暗示性提問之引導所致，應具真實性，
    爰予通報等語，說明本案之所以揭露，並非Ａ女主動報案或
    告知，而係其級任老師於家訪過程中得悉，資為Ａ女指述之
    補強證據。對上訴人所辯：Ａ女歷次供述就其遭強制性交之
    時間、當時其家人之動態情形，上訴人有無以手指侵入其陰
    道及是否使用保險套等各節，均前後所述不一，自不足使人
    產生上訴人犯罪之確信云云一節，亦以Ａ女於本案案發時為
    未滿十四歲之人，尚處於年幼懵懂階段，且為輕度智能障礙
    之人，依其心智發展程度，應變能力顯然不足，面臨性侵害
    時，因緊張、害怕等負面情緒之影響，對受害經過未能清晰
    記憶，致於訴訟上，囿於其個人記憶、陳述能力之限制，就
    遭強制性交之確切時間等部分細節，前後所述縱不盡相符，
    尚屬人情之常，況Ａ女就上訴人於其已明示推拒之前提下，
    猶以生殖器插入其生殖器對其為強制性交等基本犯罪事實所
    為之指述，則始終一致，自不得因上開細節不一致之瑕疵，
    遽認本件Ａ女對上訴人所為性侵害之指述，盡皆不實，是上
    訴人此部分所辯，難認有理由等旨，業於理由內詳為闡述，
    此乃原審本其職權之行使，對調查所得之證據定其取捨，為
    價值上之判斷，據以於判決內認定上訴人之犯行，核與客觀
    上之經驗法則與論理法則尚無違背。
    上訴意旨猶以本件Ａ女因其本人輕度智障，並自承平日觀看
    過多色情影片，致與日常生活相混淆，且本件對上訴人性侵
    害之指述復諸多前後不符，於警詢時亦已陳明上訴人未曾對
    其使用暴力等違反其意願之手段，乃原判決竟執Ａ女所為前
    後矛盾之指述為唯一證據，並引用與Ａ女之陳述具同一性之
    Ａ女導師與社工人員之證言為補強證據，遽課予上訴人強制
    性交罪責，且對上訴人論處四罪罪刑，卻未就上訴人各次犯
    罪之確切時間、行為態樣及所憑之證據分別認明記載及論述
    ，亦未依上訴人聲請再度傳訊Ａ女進行調查、釐清，復未說
    明不予調查之理由，顯有理由不備及證據調查職責未盡之違
    法云云，核係就原判決已調查、說明之事項，徒憑主觀之意
    見，漫事指摘，並重為事實之爭執，殊非適法之第三審上訴
    理由。
(二)原判決就上訴人否認對Ａ女性交，所持Ａ女處女膜完整，顯
    未曾遭侵害云云之辯解，特別於理由說明刑法所處罰違反被
    害人意願之性交行為，依同法第10條第5 項規定，衹須以性
    器或性器以外其他身體部位之一部進入女子陰道，或使之接
    合，即屬既遂，不以將生殖器全部插入為必要，女方之處女
    膜有無因性交破裂，尤非所問。而女性外陰部生殖器官，包
    括陰阜、大陰唇、小陰唇、陰蒂、前庭、陰道口、處女膜外
    側，以性器或性器以外之其他身體部位或器物進入大陰唇內
    側之性器之性侵入行為，既均屬上開規定所指之性交，不以
    侵入陰道為必要，是強制性交行為，自未必造成處女膜破裂
    等傷害之結果，自無從以處女膜完整，未受傷害，反推未行
    性交行為。本件Ａ女固指述上訴人以手指、生殖器插入其陰
    道；而Ａ女至醫院驗傷之檢查結果，其處女膜完整、無明顯
    裂傷、陰部、肛門無明顯外傷，固有驗傷診斷書可參，然上
    訴人之插入，苟未深入至處女膜所在，即有可能未致生處女
    膜損傷、破裂之傷害，自難因此遽認Ａ女指述不實，並據為
    有利上訴人之認定，揆諸上揭說明，仍無解於上訴人本件性
    侵害罪責等語，此乃原判決採證認事職權之適法行使。上訴
    意旨未具體指摘原判決此部分論述有何違法或不當，猶徒以
    Ａ女處女膜完整無傷之陳詞，主張Ａ女指述不實，而指摘原
    判決採證認事違法云云，核係置原判決論述於不顧，徒憑己
    意，任意指摘原判決未採認有利於上訴人之事證，採證違法
    云云，亦非適法之第三審上訴理由。
(三)其餘上訴意旨所指各節，亦均非確實依據卷內訴訟資料具體
    指摘原判決究有如何違背法令之情形，自亦不足據以辨認原
    判決已具備違背法令之形式。
四、綜上所述，本件上訴意旨，無非係就屬原審採證認事職權之
    適法行使及原判決已說明事項，徒憑己見，任意指摘為違法
    ，且仍為單純事實之爭執，俱難謂為適法之第三審上訴理由
    。是本件上訴違背法律上之程式，應予駁回。
據上論結，應依刑事訴訟法第395條前段，判決如主文。      
中    華    民    國   111    年    5     月    31    日
                  刑事第九庭審判長法  官  蔡  彩  貞（主辦）  
                                  法  官  鄧  振  球  
                                  法  官  梁  宏  哲  
                                  法  官  周  盈  文  
                                  法  官  蔡  廣  昇  
本件正本證明與原本無異
                                  書記官
中    華    民    國   111    年    6     月    8     日